台灣高等法院刑事判決　　　　　　　　　　　　九十一年度上更(一)字第二四二號
　　上　訴　人
　　即　被　告　　乙○○
　　共　　　同
　　選任辯護人　　陳昭全
右上訴人因重利案件，不服臺灣台北地方法院八十八年度易字第四四三號，中華民國
八十八年九月十三日第一審判決（起訴案號：臺灣台北地方法院檢察署八十七年度偵
字第二五八一七號），提起上訴，經判決後，由最高法院發回更審，本院判決如左：
    主  文
原判決撤銷。
乙○○、丁○○共同以乘他人急迫貸以金錢，而取得與原本顯不相當之重利為常業，
各處有期徒刑伍月，如易科罰金，均以百元折算壹日。
    事  實
一、乙○○與其男友丁○○（曾因傷害罪，於七十六年間，經原審法院判處拘役二十
    日如易科罰金，以三十元折算壹日，緩刑二年確定；又因竊盜罪，於七十七年間
    ，經原審法院判處有期徒刑五月，緩刑三年確定；緩刑期滿未撤銷）共同基於乘
    他人急迫而貸以金錢，並取得與原本不相當之重利為常業之犯意聯絡及行為分擔
    ，自民國八十六年十月間（起訴書誤載為八十七年一月）起，在承租之台北市○○○路○段七一巷四十號二樓經營俗稱地下錢莊即放高利貸業務，其方法則係在
    報紙分類廣告上刊登「２４Ｈ，１─１００百萬卡九八陳小姐店家直營0000
    0000」、「支客票借款優惠２４Ｈ陳小姐00000000」等廣告對不特
    定之人招攬生意，推由乙○○以「陳小姐」名義使用上開00000000號電
    話對外聯絡，與急欲借貸之人商談放款金額、交款、還款等相關事宜，再推由丁○○外出送錢給貸款者，乘他人急迫而貸以金錢，分別貸與己○○、戊○○二人
    ，其利息之計算：己○○部分，每借貸新台幣（下同）十萬元，每天收取一千二
    百元利息，且預先扣除利息並取得己○○簽發之本票作為憑證及交付之客票（支
    票）作為擔保；戊○○部分（借用甲○○名義貸款）：借十萬元，十天一期，一
    期利息為一萬六仟伍佰元，並分別由甲○○簽發面額十一萬六仟伍佰元之本票及
    戊○○交付面額二十萬之客票作為憑證及擔保，分別多次貸予己○○合計約七、
    八十萬元、戊○○一次十萬元，藉上開計算利息之方式，以取得與原本顯不相當
    之利息，並恃此維生，以之為常業。嗣經警剪報於八十七年十月二十九日前往上
    址查獲，始悉上情，並扣得如附表編號一至十六號所示之物。
二、案經基隆市警察局報請台灣基隆地方法院檢察署呈請台灣高等法院檢察署核轉台
    灣台北地方法院檢察署檢察官偵查起訴。
    理  由
一、訊據上訴人即被告乙○○固承認曾在報紙刊登上開內容之廣告招攬生意，並在右
    揭處所使用00000000號電話對外聯絡，借貸金錢予己○○、戊○○等人
    ，然否認有何常業重利犯行，辯稱：伊與丁○○均未經營地下錢莊，是有刊登上
    訴的電話廣告，可是並沒有做到任何的生意，就沒有繼續刊登廣告。己○○是房
    屋仲介業者，與她本來就是朋友關係，當時是找她要把我所有的房子賣掉，可是
    沒有賣成，她並向我借錢，她原來是要支付利息給我，可是我沒有收受。最後，
    己○○也沒有把錢全部還給我，她並有請他哥哥出面與我談和解。戊○○部分我
    只是借款給甲○○，可是後來錢也都沒有還我。至於己○○部分，我並沒有借給
    她達七、八十萬元那麼多。我是有委請丁○○利用送羊奶的時候，幫我送錢給己○○云云。另訊據上訴人即被告丁○○辯稱：與乙○○以前是男、女朋友關係。
    就所知乙○○是利用比較低的價格，向利用信用卡購物的消費者收購產品，再轉
    賣給專門收購者。是有一次利用送羊奶的機會，幫乙○○送十萬元給她的一位客
    戶，可是並不知道是借款云云。
二、經查：
（一）借款人己○○因經營公司，公司營運狀況不佳，員工薪水無法發出，急需現金
      週轉，迫於無奈，見報紙刊登借貸廣告，而打廣告上載電話00000000
      號聯絡，係被告乙○○以陳小姐名義接洽，於八十六年十月左右開始借，借到
      八十七年七、八月左右，共借約七、八十萬元，都依借十萬元，一天要一千二
      佰元的利息之計息方式，由被告丁○○出面交付借款，並拿出本票要求己○○
      簽發，且須另以客票作為擔保，始得放款，被告乙○○後來亦曾出面收取利息
      ，借款到期時，被告丁○○會將抵押的客票（支票）存入銀行兌現。並無使用
      信用卡刷卡方式借錢等情，業據證人己○○分別於警訊及原審證稱在卷（見警
      訊卷第十四頁、第十五頁八十七年十月三十日警訊筆錄，原審卷第八一頁八十
      八年八月三日訊問筆錄）。
（二）借款人戊○○亦因急需用錢，然信用不好，迫於無奈，乃以甲○○名義與陳小
      姐即被告乙○○聯繫借款十萬元，以借十萬元，十天一期，一期利息一萬六仟
      伍佰元之計息方式，由乙○○拿去戊○○家中，甲○○那天亦同前往，由戊○○提供面額二十萬元客票，甲○○亦簽發連同第一期利息面額十一萬六千五百
      元之本票作為擔保之事實，亦據證人甲○○於警訊與原審證述在卷（見警訊卷
      第二二頁、第二三頁八十七年十月二十九日警訊筆錄，見原審卷第七二頁八十
      八年七月十三日訊問筆錄）。
（三）警訊時經警提供被告乙○○與丁○○二人照片供己○○、甲○○二人檢視指認
      ，己○○、甲○○明確指證確係被告乙○○與丁○○二人為貸款之人無訛在卷
      （見警訊卷第一六頁）。以證人己○○、甲○○與被告二人並無怨隙，證人自
      無庸誣指被告二人犯罪，是證人之證詞應屬可採。該00000000號電話
      ，係屋主李錦珠承租，裝設於台北市○○○路○段七一巷四十號二樓，有中華
      電信股份有限公司九十一年九月二十日北北服第九一Ｃ０六００八九八號函可
      稽（見本院卷第一０八頁、第一０九頁）。此外，復有刊登廣告之報紙影本二
      張（見警訊卷第二八頁）附卷足憑。
（四）被告乙○○亦稱證人己○○所借款項均已清償完畢（見原審卷第四六頁背面八
      十八年三月二十二日訊問筆錄）；另戊○○向伊借十萬元，拿二十萬的票給伊
      擔保沒錯，但因票沒法兌現，伊去提示，銀行說票是別人報失的票，至今戊○○都沒還等語（見原審卷第四七頁）。足認被告乙○○確有收受戊○○面額二
      十萬元擔保之客票，並已提示，因銀行以該票係報失而拒付，始未如期取得該
      票款。再據證人己○○證稱係被告乙○○以「陳小姐」名義接洽，並於事實欄
      所載期間以事實欄之計息方式，由被告丁○○出面貸與如事實欄所述金額之金
      錢，並拿出本票要求伊簽發，且須另以客票作為擔保，始得借款，被告乙○○
      後來亦曾出面收取利息，借款到期時，被告丁○○會將抵押的客票（支票）存
      入銀行兌現等語在卷（見原審卷第八一頁、第八二頁）。足認被告乙○○與丁○○確係基於犯意聯絡與行為分擔，共同經營地下錢莊，被告丁○○亦參與上
      開地下錢莊之經營甚明。是被告二人所辯核與事實不符，為事後卸責之詞，均
      不足可採。
（五）按證人己○○與戊○○既係因亟需現金週轉，迫於無奈之情況下向被告二人借
      款，被告乙○○與丁○○二人自係乘他人之急迫而貸以金錢；而如事實欄記載
      利息計算方式，即每借貸十萬元，每天收取利息一千二百元，亦即相當於月息
      三十六分、年息百分之四三二，且如預先扣除利息，其計息利率尤超過上述；
      另借十萬元，十天一期，一期利息一萬六仟伍佰元，亦即相當於月息百分之四
      十九點五、年息百分之五九四，均明顯高出法定最高利率年息百分之二十甚多
      ，自屬與原本顯不相當之重利，灼然無疑。
（六）被告乙○○固稱另在淡水茶室工作，而被告丁○○亦稱係從事羊乳經銷及壽險
      顧問，伊有正當職業，曾為乙○○送錢給他人，但沒有常業重利犯行，伊是從
      事送羊乳工作時，順路才幫乙○○送錢。只代送一次錢而已云云。然刑法上常
      業犯之成立，祇須行為人以恃以維生之意思遂行犯罪，而其犯行，已表見於外
      部，足以表徵常業犯之態樣，即足當之，不以利得足資維生為必要（最高法院
      八十四年度台上字第五八三七號判決意旨參照）。且刑法上規定之常業罪，只
    須有賴某種犯罪為業之意思，而有事實之表現為已足，不以藉該犯罪為唯一生
      存者為必要，縱令其尚有其他職業，自無礙成立常業罪（最高法院八十五年度
      台上字第五二五八號判決參照）。又明知社會上有因急迫而舉債濟急，及因輕
      率或無經驗而從事舉債之情形，預定苛刻條件，一俟他人告貸，藉以博取重利
      為常業者，雖非對於特定人乘機利用，不能謂非對於一般人具有犯罪之故意（
      最高法院二十七年度上字第五二○號判例參照）。而被告丁○○與被告乙○○
      經營地下錢莊已近一年，且在報紙上刊登廣告，均明知舉債之人乃因急迫而不
      得不為，仍預設苛刻之重利條件，其恃以維生之意思顯已表徵於外部，並對不
      特定之對象收取重利，足見被告乙○○與丁○○二人均欲藉此取得重利為生，
      以之為常業。是被告乙○○與丁○○二人顯係以經營地下錢莊為常業甚明。本
      案事證已明，被告等請求再傳訊證人己○○、戊○○二人，本院認無必要，併
      此敘明。
三、核被告乙○○與丁○○二人所為，均係犯刑法第三百四十五條之常業重利罪。公
    訴意旨認被告二人係犯同法第三百四十四條之重利罪，其起訴法條尚有未洽，應
    予變更。而被告乙○○與丁○○間有犯意之聯絡及行為之分擔，為共同正犯。
四、原審予以依法論科，固非無見，惟原審未查明被告乙○○與丁○○就貸予戊○○
    款項之計息方式與借款予己○○之計息方式並不相同之事實而為說明，僅概括以
    己○○向被告等借款之計息方式，認定被告乙○○與丁○○亦以同上計息方式借
    款予戊○○，尚與事實不符，自屬違誤，被告乙○○與丁○○上訴否認犯罪雖均
    無理由，惟原判決有上述之違誤，自應由本院將原判決撤銷改判。爰審酌被告乙○○與丁○○之品行、智識程度、以報紙廣告經營高利貸之犯罪動機、犯罪時間
    之長短、其放款之對象只有己○○、戊○○二人，金額並非龐大，對社會所生之
    損害性尚小及其二人犯罪後否認犯罪之態度等一切情狀，分別量處如主文第二項
    所示之刑。再被告乙○○與丁○○行為後，刑法第四十一條已於九十年一月十日
    修正公布施行，修正後第四十一條已修正為：「犯最重本刑為五年以下有期徒刑
    以下之刑之罪，而受六個月以下有期徒刑或拘役之宣告，因身體、教育、職業、
    家庭之關係或其他正當事由，執行顯有困難者，得以一元以上三元以下折算一日
    ，易科罰金。但確因不執行所宣告之刑，難收矯正之效，或難以維持法秩序者，
    不在此限。」、「併合處罰之數罪，均有前項情形，其應執行之刑逾六月者，亦
    同。」較之原第四十一條規定：「犯最重本刑為三年以下有期徒刑以下之刑之罪
    ，而受六月以下有期徒刑或拘役之宣告，因身體、教育、職業或家庭之關係，執
    行顯有困難者，得以一元以上三元以下折算一日，易科罰金。」比較新舊法之適
    用，應以修正後之規定顯較有利於被告，自應適用新法，並均依新法諭知易科罰
    金之折算標準。
五、扣案如附表編號一至十六號所示之物，雖分屬被告二人所有，然並無證據足資證
    明係供被告二人犯罪所用、犯罪預備之物，或被告二人因犯罪所得之物，亦非屬
    違禁物，故不宣告沒收，併予敘明。
六、公訴意旨另以：被告乙○○與丁○○二人另亦貸款與丙○○，亦向丙○○收取重
    利，認此部分亦涉有重利罪嫌云云。
（一）訊據被告乙○○與丁○○均堅決否認有此部分犯行，被告乙○○辯稱：貸款與
      丙○○部分，係基於朋友關係，且未收取利息；另被告丁○○辯稱：不認識丙○○等語。
（二）經查：證人丙○○於警訊時稱：「在八十七年七月間，向朋友乙○○借款十萬
      元，是以客票作擔保」、「她只收我二千元，沒有預扣利息，是我主動交給利
      息二千元」、「認識一、二年」、「只有她一人前來」、「只有向她借一次，
      只有給她二千元」（見警訊卷第十八頁背面、第十九頁八十七年十月三十日警
      訊筆錄）；證人丙○○於原審稱：「「（與乙○○）認識一、二年：：她不好
      意思向我收利息，只有一次我向她借十萬元，一個月有給她二千元利息」、「
      不認識（丁○○）」等語（見原審卷第四九頁八十八年三月二十二日訊問筆錄
      ）。
（三）以上參互觀之，被告乙○○貸款與丙○○部分，並非乘其急迫，亦無收取重利
      ，此部分與重利罪之構成要件，尚屬有間，不能證明被告乙○○與丁○○此部
      分犯罪。惟此與前開科刑部分，公訴人認有裁判上一罪關係，爰不另為無罪之
      諭知。
據上論斷，應依刑事訴訟法第三百六十九條第一項前段、第三百六十四條、第二百九
十九條第一項前段、第三百條，刑法第二十八條、第三百四十五條、刑法第二條第一
項前段、（修正後）第四十一條第一項，罰金罰鍰提高標準條例第一條前段、第二條
，判決如主文。
本案經檢察官呂光華到庭執行職務。
中      華      民      國    九十一    年      十      月    二十三    日
            臺灣高等法院刑事第廿四庭
                                  審判長法  官  陳  貽  男
                                        法  官  陳  憲  裕
                                        法  官  王  炳  梁
右正本證明與原本無異。
如不服本判決應於收受送達後十日內向本院提出上訴書狀，其未敘述上訴之理由者並
得於提起上訴後十日內向本院補提理由書（均須按他造當事人之人數附繕本）。
                                        書記官  潘  大  鵬
中      華      民      國    九十一    年      十      月    二十四    日
附表：
一、代收款項記錄簿一本
二、存款簿一本
三、郵政儲金存款簿一本
四、存款簿一本
五、支票簿一本
六、支票簿一本
七、帳冊一本
八、客戶資料一本
九、客戶資料一本
十、房屋租賃契約書一本
十一、計算便條紙七張
十二、電信費用收據三張
十三、行動電話手機一具
十四、汽車行車執照一張
十五、停車租賃契約書一張
十六、照片一張
附錄：本判決論罪科刑法條全文
刑法第三百四十五條
以犯前條之罪為常業者，處五年以下有期徒刑，得併科三千元以下罰金。
